【裁判字號】    92,台上,984
【裁判日期】    920306
【裁判案由】    殺人
【裁判全文】
最高法院刑事判決                                九十二年度台上字第九八四號
    上  訴  人  甲○○
                乙○○
    右  一  人
    選任辯護人  游孟輝律師
右上訴人等因殺人案件，不服台灣高等法院中華民國九十一年十一月十四日第二審更
審判決（九十一年度上重更(二)字第二八號，起訴案號：台灣台北地方法院檢察署八十
八年度偵字第二三七五九號），提起上訴，本院判決如左：
    主  文
上訴駁回。
    理  由
本件原判決認定上訴人甲○○曾於民國八十六年間犯傷害罪，經台灣台北地方法院判
處有期徒刑四月確定，於八十七年四月一日執行完畢。其於八十八年十月二十五日晚
間八時三十分許，至台北市○○路二八○號一樓「離譜音樂餐廳」（下稱離譜餐廳）
消費。翌日凌晨一時許，其以前之老闆即上訴人乙○○與友人張開忠至該餐廳消費，
二人把酒言歡後，甲○○乃先行離去。同日凌晨二時許，該餐廳之老闆洪宇志亦偕同
友人傅寶華、董今舒，至該餐廳慶祝洪宇志之生日。洪宇志原坐另外一桌，因與乙○
○認識，遂與乙○○、張開忠同桌喝酒聊天。席間，洪宇志與乙○○因保護費問題發
生爭執。詎乙○○竟萌生殺意，即以電話聯絡甲○○，要甲○○攜帶刀子一把，儘速
返回該餐廳將洪宇志殺害。甲○○即基於與乙○○共同殺人之犯意聯絡及行為分擔，
先取得長約二十公分、寬約為一點五公分至二點五公分之長型刀一把，於同日凌晨三
時十分許攜帶該刀子回到該餐廳。於進入該餐廳後，未與任何人交談，見乙○○先將
其所坐位置之桌子翻倒後，乃出言謂：「誰敢惹我大哥，有事我來承擔，我來坐牢」
等語。隨即持刀撲向洪宇志，由洪宇志之正面朝右胸猛刺一刀，及在頸部橫割一刀。
上訴人等見殺害洪宇志之目的已達成，即與因酒醉而不知情之張開忠各自離去。嗣台
北市政府消防局於同日凌晨三時二十分許，據報派遣救護車前往該餐廳將洪宇志送醫
急救，惟洪宇志因受傷過重，而於送醫途中之同日凌晨三時三十七分許，由於前頸及
右胸切割穿刺傷大量出血休克不治死亡等情。係以甲○○於前揭八十八年十月二十五
日晚間八時三十分許，至離譜餐廳消費。翌日凌晨一時許，乙○○至該餐廳消費，二
人把酒言歡後，甲○○先行離去。同日凌晨二時許，洪宇志偕同友人傅寶華、董今舒
，至該餐廳慶祝洪宇志之生日。洪宇志原坐另外一桌，因與乙○○認識，遂與乙○○
、張開忠同桌喝酒聊天。席間，洪宇志與乙○○因保護費問題發生爭執。乙○○即以
電話對外聯絡，並在最後一句話稱：「你趕快過來」。隔約五至十分鐘，甲○○即自
外攜帶刀子一把進入離譜餐廳，未與任何人交談，見乙○○將其所坐桌子翻倒後，即
持刀撲向被害人洪宇志，正面對洪宇志用刀，將被害人洪宇志殺害等情，業據證人即
在場之離譜餐廳人員許淑慧、林玉玫、賴龍奎於偵審中證述綦詳。其等於偵審中，就
前開相關重要情節所為證述並無任何齟齬。縱與警訊時所證述有所出入，但證人林玉
玫於原審之前審供陳：伊於警訊時因怕麻煩，而稱不知道本案如何發生等情；且其等
於偵查中係經檢察官詳細訊問，並於審理中經法院、檢察官及上訴人等之辯護人當庭
實施交互詰問而為陳述，故其等於偵審中之供述足採為認定事實之依據。即甲○○亦
不否認曾於前述時間，至離譜餐廳消費，後與乙○○在該餐廳把酒言歡，嗣持刀殺傷
洪宇志。並於偵查中供承伊係正面對洪宇志攻擊等情。另乙○○不否認曾於前開時間
，在離譜餐廳先後與甲○○、洪宇志喝酒聊天等情。而洪宇志因遭甲○○持刀刺右胸
及橫割頸部各一刀，致前頸部正中央有橫走水平切割傷長十六公分，前胸中央線偏右
一公分處有斜走之穿刺傷一點五公分，自前胸經右第二、三肋骨間進入胸腔，同時傷
及心主動脈上行部分，形成一切口達一公分，造成心包囊血塞，右肋腔內有血及血塊
達一千五百西西等，於送醫途中，因受傷過重，大量出血休克不治死亡等情，業經檢
察官據報相驗後，會同法務部法醫研究所法醫解剖屍體鑑定明確，有相驗屍體證明書
、勘驗筆錄、驗斷書、解剖相片、法醫研究所鑑定書，及國軍松山醫院所函送洪宇志
之急診就醫病歷資料附卷足憑。至甲○○持以加害洪宇志之兇器，為長約二十公分、
寬約為一點五公分至二點五公分之長型刀，業據其後亦遭甲○○持該刀砍傷之董今舒
指述甚明，且據法務部法醫研究所鑑定書載述甚詳。稽之甲○○有計劃性自外攜帶前
開長度、寬度之長型刀進入離譜餐廳，隨即朝洪宇志正面攻擊，接續在洪宇志身體要
害之右胸部及頸部，猛刺及橫割各一刀，其創傷甚為嚴重，足以致命，顯見甲○○有
殺人之犯意。再衡諸乙○○於上揭時地，因保護費之事，與洪宇志發生爭執，並對外
撥打電話一通，繼而甲○○即自外返回離譜餐廳。而甲○○原已結帳離開該餐廳，其
既未遺忘何物件於該餐廳，復未與該餐廳有何糾葛，當不致無故於深夜復返回該餐廳
。又乙○○於甲○○進入該餐廳時，即將桌子翻倒，復於甲○○持刀加害洪宇志時，
未出言阻止。且於洪宇志被殺傷倒地時，竟即分頭離開現場，而未將洪宇志送醫急救
，顯違常理。甚至離去前，將離譜餐廳吧台上之酒杯等物掃落地上，並對許淑慧等人
稱「店不用開」等語，業據證人許淑慧、林玉玫陳明。足徵甲○○在進入該餐廳之前
，即與乙○○議定要持刀將洪宇志殺害，乙○○並於甲○○進入該餐廳時，將所坐位
置之桌子翻倒，以指引甲○○殺害洪宇志，可見乙○○就甲○○殺害洪宇志之行為，
有犯意聯絡及行為分擔，足以認定上訴人等有前揭共同殺害洪宇志犯行。為其所憑之
證據及認定之理由。復闡述上訴人等為前揭犯行事證已明，其等聲請再傳訊證人許淑
慧、林玉玫、賴龍奎及對質，核無必要。並論述經向中華電信股份有限公司所調取上
訴人等名義之行動電話通聯紀錄，雖無其二人於案發前之通話紀錄。然申用行動電話
已甚為普遍，而使用他人名義之行動電話，事所衡有，上訴人等於案發時非無可能使
用他人名義之行動電話，是尚難執上揭通聯紀錄，謂乙○○於案發當晚無以電話聯絡
甲○○前往離譜餐廳。且以甲○○殺害洪宇志後，發現林玉玫正打電話，即問是否打
電話報警。旋又打電話予林玉玫，謂伊人已在台中，且詢問警察是否已到，有否叫救
護車，並要林玉玫與賴龍奎當作未發生何事等情，業據證人林玉玫於偵審中證述綦詳
。又據證人許淑慧於原審之前審證稱：案發後伊直接送洪宇志至醫院，不久，甲○○
即打電話詢問伊人在何處，及向警察提及何事等情。參以甲○○於接獲乙○○電話聯
絡前來離譜餐廳時，猶知依乙○○之指示，攜帶刀子一把返回該餐廳行兇；及其於偵
查中供明於行兇後，將行兇之刀子，丟棄於台北市市○○道、敦化南路附近等情。足
見甲○○於殺害洪宇志時，其精神狀態並未陷於精神耗弱狀態。又甲○○用以殺害洪
宇志之刀子係自外攜入離譜餐廳，且進入該餐廳時，並未與任何人交談，見乙○○將
所坐桌子翻倒後，即持刀殺害洪宇志。顯見甲○○行兇時，並無遭受不法侵害，其上
開殺人犯行，自無正當防衛或防衛過當可言。甲○○所辯：案發當晚伊與朋友到離譜
餐廳，其後乙○○前來該餐廳，伊過去敬酒打招呼。伊僅因上廁所及查看行動電話是
否有人留言，而至餐廳外停留十多分鐘，並未離開該餐廳，亦無因接獲乙○○來電而
又進入餐廳情事。嗣因洪宇志當面問伊是否前來收保護費，因而發生爭吵，遭洪宇志
與其同夥圍毆。伊因已飲酒甚多，即衝往餐廳吧台抽出刀子一把，欲嚇阻對方及自衛
而亂揮。並未說「誰敢惹我大哥，有事我來擔，我來坐牢」等話。不知有否傷及洪宇
志，並無殺死洪宇志之意；乙○○辯稱：當晚伊與張開忠至離譜餐廳消費，嗣洪宇志
與其友人前來與伊一起喝酒聊天。洪宇志向伊提起有人要向渠收保護費，伊問係何人
。洪宇志未說，伊即要渠報警，並無因收保護費，而與洪宇志起爭執情事。伊未打電
話要甲○○過來離譜餐廳，桌子係伊站起來時不慎撞翻，並非故意翻桌。伊當時已喝
不少酒，而倒在沙發上，僅知店裡發生爭吵，並不知詳情，未與甲○○共同殺人各等
情，為卸責之詞，不足採信。亦於判決理由內詳予指駁及說明。核上訴人等所為，均
犯刑法第二百七十一條第一項之殺人罪。上訴人等就上開犯行，彼此間有犯意之聯絡
及行為之分擔，為共同正犯。公訴意旨雖認乙○○係犯刑法第二十九條第一項、第二
百七十一條第一項之教唆殺人罪。然乙○○係以電話指示甲○○攜帶刀子一把，前來
離譜餐廳殺害洪宇志。並於甲○○進入該餐廳時，將其所坐位置之桌子翻倒，以指引
甲○○殺害洪宇志，顯係當場參與殺害洪宇志之犯行，應為共同正犯，非屬教唆犯，
乃就此部分起訴法條予以變更。甲○○曾於八十六年間犯傷害罪，經台灣台北地方法
院判處有期徒刑四月確定，於八十七年四月一日執行完畢，有台灣高等法院檢察署刑
案紀錄簡覆表一紙在卷可按。其於上揭有期徒刑執行完畢後，在五年以內再犯本件有
期徒刑以上之罪，為累犯，除其中法定刑死刑、無期徒刑部分，依法不得加重其刑外
，應依法加重其刑。第一審判決適用刑法第二十八條、第二百七十一條第一項、第四
十七條、第三十七條第一項、第二項，論上訴人等共同殺人（甲○○為累犯）罪，審
酌上訴人等之素行、智識程度、犯罪之動機、目的、手段、所生危害、犯罪後態度，
及未與洪宇志家屬和解等一切情狀，分別量處甲○○無期徒刑及乙○○有期徒刑十五
年，並分別宣告甲○○褫奪公權終身及乙○○褫奪公權七年。認事用法並無不合，量
刑亦屬允當。因而維持第一審就上開部分之判決，駁回上訴人等在第二審之上訴。復
說明公訴意旨另指訴乙○○於甲○○下手殺害洪宇志前，向洪宇志恐嚇稱：你店不用
開等語，及甲○○行兇後，乙○○復向許淑慧、林玉玫、賴龍奎恐嚇稱：你們店不用
開等語，致其等心生畏懼部分，並無明確證據足以證明洪宇志、許淑慧、林玉玫、賴
龍奎有心生畏懼情事。又指訴乙○○於案發當日，損壞離譜餐廳之桌上杯子，及吧台
上酒杯、水壺，足以生損害於該餐廳老闆洪宇志及店長許淑慧部分，其中許淑慧告訴
乙○○毀損，業經許淑慧於第一審法院調查時，撤回告訴，另足以生損害於洪宇志部
分，則未經合法告訴。而公訴意旨認其與乙○○前開有罪部分有裁判上一罪關係，故
不另為無罪及不受理之諭知。經核於法尚無違誤。甲○○上訴意旨略稱，案發當時其
因與洪宇志及其同夥發生爭執，遭圍毆後，出於正當防衛，而自離譜餐廳吧台取水果
刀亂揮，並非受乙○○之指示，自外攜帶行兇之刀子。其因酒醉呈精神耗弱狀態，且
基於正當防衛而為前揭行為。與乙○○並無犯意聯絡，及分擔犯罪行為之實施。原審
對沙莉莉之供證，及就乙○○翻桌子及稱店不用開，暨其持刀傷害洪宇志之先後順序
，未詳加調查審酌，即採取許淑慧、林玉玫、賴龍奎前後不一之供述，認其與乙○○
共同殺害洪宇志，要有未合等情。乙○○上訴意旨主張，其所使用之行動電話於案發
當晚，並未與甲○○通話。原審就其行動電話之通聯紀錄，及其於案發前，係以何電
話與甲○○聯絡，未詳查究明，而採取許淑慧、林玉玫、賴龍奎不實之供述，認其有
本件犯行，即有未合等情。惟查證人沙莉莉就本件如何發生等重要情節，答稱並不知
情（見原審更(一)卷第一一七頁）。且原審綜合前開相關事證，認本件上訴人等犯罪事
證已明，乃未採取該證人之供述，此係事實審法院採證認事之職權行使，難謂有違法
情事。至其餘上訴意旨所云，或為單純事實上之爭執，或係對原審法院認事、採證職
權之適法行使及已說明論斷之事項，專憑己見，任意指摘，俱非有理由，應予駁回。
據上論結，應依刑事訴訟法第三百九十六條第一項，判決如主文。
中      華      民      國    九十二    年      三      月      六      日
                              最高法院刑事第六庭
                                  審判長法官  吳  雄  銘
                                        法官  池  啟  明
                                        法官  石  木  欽
                                        法官  郭  毓  洲
                                        法官  吳  三  龍
      右正本證明與原本無異
                                              書  記  官
中      華      民      國    九十二    年      三      月      十      日


司法院資訊處製作；財團法人民間司法改革基金會備份。
